【裁判字號】    98,訴,2050
【裁判日期】    990907
【裁判案由】    偽造文書等
【裁判全文】
臺灣彰化地方法院刑事判決              98年度訴字第2050號
公  訴  人  臺灣彰化地方法院檢察署檢察官
被      告  甲○○
上列被告因偽造文書等案件，經檢察官提起公訴（98年度偵字第
2223號），本院判決如下：
    主  文
甲○○無罪。
    理  由
一、公訴意旨略以：被告甲○○（原名周金河）意圖為自己不法
    之所有，明知其對告訴人乙○並無借款債權存在，基於偽造
    私文書之犯意，未經告訴人乙○之同意或授權，於民國84年
    3 月15日某時許，在不詳地點，偽造借證乙紙（下稱系爭借
    證），虛偽記載「乙○向周金河借款155 萬元，還款期限：
    自84年3 月15日、至86年5 月15日止，此約做為憑據。違約
    者願受法律刑責背信之處份」，並於偽造之乙○署押上加載
    「借款人」姓名（詳附表一編號4 ，所涉偽造文書部分另由
    檢察官為不起訴處分），再意圖為自己不法之所有，基於行
    使偽造私文書之犯意，撰寫民事支付命令聲請狀，以前述偽
    造之借證作為債權憑據，於91年2 月27日持向本院非訟事件
    中心遞狀聲請核發支付命令，請求告訴人乙○給付其新臺幣
    155 萬元及自91年3 月12日起至清償日止按年息百分之5 計
    算之利息，藉此方式使本院陷於錯誤，復因告訴人乙○不識
    字，未能及時聲明異議，致本院核發該支付命令因而確定，
    又於附表二所示之時間，被告分別持該支付命令及因以該支
    付命令執行無果，經本院民事庭核發之債權憑證，向本院民
    事庭聲請強制執行告訴人乙○所有、坐落彰化縣福興鄉○○
    段586-1 、586-3 地號之土地2 筆，經減價拍賣終結後，因
    公告3 個月無人應買，債權人即被告甲○○亦不願承受，視
    為撤回強制執行事件而未得逞，惟足生損害於告訴人乙○、
    法院核發支付命令及強制執行事件執行之正確性。嗣經告訴
    人乙○於97年6 月間向財團法人法律扶助基金會彰化分會尋
    求扶助，該會審查准予扶助後，經調閱上揭被告甲○○聲請
    強制執行之執行卷宗後，始悉上情。因認被告甲○○涉犯刑
    法第216條、第210 條之行使偽造私文書罪嫌。
二、按犯罪事實應依證據認定之，無證據不得認定犯罪事實；又
    不能證明被告犯罪者，應諭知無罪之判決。刑事訴訟法第15
    4 條第2 項、第301 條第1 項分別定有明文。次按事實之認
    定，應憑證據，如未能發現相當證據，或證據不足以證明，
    自不能以推測或擬制之方法，為裁判基礎；且認定不利於被
    告之事實須依積極證據，苟積極證據不足為不利於被告事實
    之認定時，即應為有利於被告之認定；另認定犯罪事實所憑
    之證據，雖不以直接證據為限，間接證據亦包括在內，然而
    無論直接證據或間接證據，其為訴訟上之證明，須於通常一
    般之人均不致有所懷疑，而得確信其為真實之程度者，始得
    據為有罪之認定，倘其證明尚未達到此一程度，而有合理之
    懷疑存在，無從使事實審法院得為有罪之確信時，即應由法
    院諭知被告無罪之判決（最高法院40年臺上字第86號、30年
    上字第816 號、76年臺上字第4986號判例意旨可資參照）。
    又按告訴人之告訴，係以使被告受刑事訴追為目的，是其陳
    述是否與事實相符，仍應調查其他證據以資審認（最高法院
    52年臺上字第1300號判例意旨亦資參照）。
三、本件公訴意旨認被告甲○○涉有上開罪嫌，無非係以被告於
    偵訊中之供述、證人即告訴人乙○於偵訊中之證述、告訴人
    乙○郵局立帳申請書影本、內政部警政署刑事警察局鑑定書
    、臺灣土地銀行支票存款帳卡、本院91年度促字第4689號卷
    內所附之支付命令聲請狀及本院支付命令、本院95年度執字
    第6274號卷內所附之強制執行聲請狀及本院債權憑證、本院
    97年度執字第7514號卷內所附之民事強制執行聲請狀、本院
    債權憑證、上開土地登記謄本、本院民事執行處強制執行金
    額分配表、本院民事執行處98年5 月6 日彰院賢97執丁字第
    7514號函及扣案之借證1紙為其論據。
四、訊據被告固坦承改寫系爭借證並持以向本院聲請核發支付命
    令及強制執行告訴人之前開土地，惟堅詞否認有何行使偽造
    私文書犯行，辯稱：其於75、76年間就認識乙○，當時其因
    為繼承父親的土地，所以經濟狀況不錯，乙○也經常向其借
    錢，而系爭借證是84年乙○向其借錢時，在臺北市萬華區的
    快樂茶室所簽立的，系爭借證改寫前之原本用途其已經忘記
    了，但因為系爭借證上原本就有乙○之簽名，乙○說改一改
    就好了，所以其才會改寫系爭借證及在系爭借證上貼紙條等
    語。經查：
（一）證人即告訴人乙○於偵訊中證稱：被告是伊孫女的朋友，
      已經認識被告20幾年，但伊從來沒有向被告借過錢，因為
      被告比伊還窮，不可能有錢可以借給伊云云（97年度他字
      第824 號卷第25頁、第33頁）；然於本院審理時證稱：伊
      在板橋當水泥工時認識被告，被告當時沒有工作，但被告
      當時有錢借給別人，並常常告人欠錢未還，而伊沒有對被
      告聲請的支付命令提出異議，是因為當時伊以為被告在發
      神經，以前被告的父親留給被告幾千萬的財產，但被告後
      來常常告人把錢花光云云（本院卷第98頁反面至第99頁反
      面），則證人乙○對被告之經濟狀況顯有刻意隱瞞之情形
      ，是其證稱並未向被告借款一節，是否屬實？並非毫無可
      疑之處。
（二）證人乙○於本院審理時證稱：伊從來沒有簽過任何借據給
      被告，且因為伊的經濟狀況不好，沒有人要讓伊參加合會
      ，所以伊並沒有參加過任何合會云云（本院卷第99頁）。
      而公訴意旨認被告涉有上開犯行，無非係以被告為遷就系
      爭借據之原始文義，而於將系爭借證之第1 行至第4 行文
      字予以改寫後，並於原始記載之「周金河」、「乙○」簽
      名上冠以「出借者」、「借款人」等文字（起訴書第4 至
      第5 頁），惟觀諸系爭借證，該借證第1 行原記載之「義
      約：」2 字以紅、綠色筆塗刪；第2 行上方原記載「茲乙
      ○南部會款有標」之字跡以綠色筆塗刪「南部會」3 字、
      以紅色筆塗刪「有標」2 字，並添載「向周金河借」等5
      字，而將其更改為「茲乙○向周金河借款」等9 字；第2
      行中段原記載之金額以黏貼紙張之方式變更為「壹佰伍拾
      伍萬元」等7 字；第2 行下方及第3 行上方原記載「願出
      借給周金河周轉」之字跡以紅、藍、綠筆塗刪；第3 行中
      段原記載「還款期限不定期，此約做為患難朋友憑據」之
      字跡，以紅、綠筆塗刪「限不定期」、「患難朋友」，則
      系爭借證於被告改寫前之第1 至4 行原始文義應為「義約
      茲乙○南部會款有標…願出借給周金河周轉：還款期限不
      定期：此約做為患難朋友憑據。違約者願受法律刑責背信
      之處份。」，則證人乙○就是否未曾參加任何合會、是否
      未曾與被告簽立任何形式之借據等節，顯均有所隱瞞，是
      證人乙○證稱其未曾向被告借過任何款項、亦未簽立系爭
      借證之證述是否可信？尚堪置疑。
（三）系爭借證上之「乙○」簽名經送鑑定結果，因比對資料不
      足無法鑑定，此有內政部警政署刑事警察局97年度8 月25
      日刑鑑字第0970110045號鑑定書在卷可稽（同上偵卷第43
      頁），惟經本院比對系爭借證上之「乙○」簽名與證人乙
      ○於偵訊、本院審理中於筆錄、證人結文上之簽名，其「
      楊」字之運筆、字體、字形、勾勒、佈局方面，並非無類
      似之處，亦即未能完全排除系爭借證上「乙○」之簽名為
      證人乙○所為，則被告辯稱系爭借證上原即載有證人乙○
      之簽名等情，亦非全無可採。
（四）另證人乙○就被告為何對其聲請核發支付命令及強制執行
      一節，於本院審理時證稱：「（問：是否被告看你是有錢
      人，所以告你想拿到錢？）被告看我有1、2分地，所以想
      告我，被告看我有土地就以為我是有錢人，被告想要告我
      告到沒有地方住」云云（本院卷第100 頁）。然證人乙○
      所共有之彰化縣福興鄉○○段586-1 地號之土地，係於84
      年4 月17日因判決共有物分割，而於85年2 月12日登記成
      為所有權人之一，此有福興鄉○○段586-1 地號土地登記
      第二類謄本1 份附卷可參（同上偵卷第168 頁），本件公
      訴意旨既認被告係於84年3 月15日偽造系爭借證，則被告
      豈能於證人乙○尚未取得上開土地之前，即預知證人乙○
      能於將來取得土地並預先偽造系爭借證？是證人乙○證稱
      被告係為取得其上開土地而偽造系爭借證，似亦與常理未
      合。
（五）又觀諸附表一編號2 所載之60萬元本票及借據各1 紙（同
      上偵卷第17、18頁），雖附表一編號2 所示之案件業經檢
      察官以追訴權時效完成而為不起訴處分，惟該本票及借據
      上所載「乙○」簽名，其運筆、字形、佈局與本案系爭借
      證上之「乙○」簽名，亦不無相類似之處，且附表一編號
      2 所示之借據及本票，其上簽名與按奈指印之格局，亦與
      本案系爭借證之格局類似，則系爭借證是否為被告偽造，
      實不無疑問；況證人乙○自71年5 月28日即因繼承取得彰
      化縣福興鄉○○段586-3 地號之土地，則被告顯非全無任
      何財產之人，而被告於附表一所示之時間多次向法院聲請
      對證人乙○核發支付命令，以證人乙○並非全然愚鈍之人
      ，豈會對於關係自身財產之法院文書全然置之不理，任憑
      渠等法律上債權債務關係陷於確定，而使自身財產遭受強
      制執行之風險，是被告辯稱證人乙○於74年起即多次向其
      借錢等情，尚非全無可採。
（六）公訴意旨雖認扣案之系爭借證係被告為遷就原始文義，而
      以紅、綠、綠筆予以塗刪後，並以於系爭借證上黏貼紙張
      後塗改而成，惟觀諸系爭借證，一望即知有遭塗改及黏貼
      紙張之情形，衡情被告並非至愚之人，倘被告確有塗改變
      造系爭借證予以行使之故意，實難想像會以如此粗糙、拙
      劣之手法加以變造，甚且持以如此拙劣手法變造而成之系
      爭借證向本院聲請核發支付命令及聲請強制執行，而使自
      己身陷遭追訴偽造文書之風險；另參酌證人乙○於本院審
      理時證稱：「（問：為了這件事情，雙方有無和解？）我
      告了本件以後，被告不願意和解，被告說我欠他錢，為何
      要跟我和解」等語（本院卷第100 頁），揆諸常情，倘系
      爭借證確係遭被告偽造而成，則被告於遭檢察官訴追之情
      形下，其尋求任何無罪或輕判之情應不可言喻，豈有斷然
      拒絕告訴人願意息事寧人之提議而繼續自曝於漫長訴訟之
      理，足見被告辯稱系爭借證係經證人乙○同意後始為塗刪
      增寫乙節，尚非全無可採，檢察官前開之舉證，經本院調
      查證據之結果，仍有合理懷疑存在，尚未達於可確信其為
      真實之程度。
（七）綜上所述，公訴人所舉之上開證據，尚難使通常一般人均
      不致對證人乙○之證述有所懷疑，而得確信其為真實之程
      度，因認不能證明被告甲○○構成犯罪，此外，復查無其
      他積極證據，足資證明被告甲○○確有本件犯行，揆諸上
      開法律規定與判例意旨，應認被告甲○○犯罪不能證明，
      爰為無罪之諭知。
據上論斷，應依刑事訴訟法第301條第1項，判決如主文。
本案經檢察官陳建佑到庭執行職務。
中    華    民    國    99    年    9     月    7     日
                  刑事第二庭    審判長法  官  石馨文
                                      法  官  羅永安
                                      法  官  江彥儀
以上正本證明與原本無異。
如不服本判決應於收受判決後10日內向本院提出上訴書狀，並應
敘述具體理由；其未敘述上訴理由者，應於上訴期間屆滿後20日
內向本院補提理由書（均須按他造當事人之人數附繕本）「切勿
逕送上級法院」。
告訴人或被害人對於判決如有不服具備理由請求檢察官上訴者，
其上訴期間之計算係以檢察官收受判決正本之日期為準。
中    華    民    國    99    年    9     月    7     日
                                      書記官  黃明慧
附表一：（單位：新臺幣）
┌─┬──┬────────┬────────┬────┬────┬─────────┬───────┐
│編│名稱│借款日或簽發日  │地點            │金額    │到期日  │ 支付命令         │備註          │
│號│    │                │                │        │        │（聲請日）        │              │
├─┼──┼────────┼────────┼────┼────┼─────────┼───────┤
│1 │借證│74.2.18         │臺北縣樹林市文林│50萬    │76.2.18 │86年度促字第4352號│另為不起訴處分│
│  │    │                │里大安路5-1號2樓│        │        │（86.4.12）       │              │
│  │    │                │住處            │        │        │                  │              │
├─┼──┼────────┼────────┼────┼────┼─────────┼───────┤
│2 │本票│74.8.4 （票號   │臺北縣萬華區快樂│60萬    │75.1.16 │75年度促字第3176號│另為不起訴處分│
│  │    │097852）        │茶室            │        │        │（75.8.23）       │              │
│  ├──┼────────┼────────┼────┼────┤                  │              │
│  │借據│不詳            │臺北縣萬華區金月│同上    │不詳    │                  │              │
│  │    │（因借據影本日期│圓餐廳          │        │        │                  │              │
│  │    │模糊，故不詳）  │                │        │        │                  │              │
├─┼──┼────────┼────────┼────┼────┼─────────┼───────┤
│3 │    │不詳            │不詳            │6萬6    │不詳    │75年度促字第2734號│另為不起訴處分│
│  │    │                │                │        │        │（75年間）        │              │
├─┼──┼────────┼────────┼────┼────┼─────────┼───────┤
│4 │借證│84.3.15         │臺北縣萬華區不詳│155萬   │86.5.15 │91年度促字第4689號│1、偽造部分為 │
│  │    │                │處所            │        │        │（91.2.27）       │不起訴處分    │
│  │    │                │                │        │        │                  │2、行使偽造私 │
│  │    │                │                │        │        │                  │文書、訴訟詐欺│
│  │    │                │                │        │        │                  │部分另提行起訴│
└─┴──┴────────┴────────┴────┴────┴─────────┴───────┘
附表二：
┌─┬──┬──────────┬──────────────┬────────────┐
│編│金額│支付命令            │強制執行                    │債權憑證                │
│號│    │                    │                            │                        │
├─┼──┼──────────┼──────────────┼────────────┤
│1 │50  │86年度促字第4352號  │91年度執字第1954號（併入91│91年度執字第1955號    │
│  │萬元│（聲請日86.4.12）   │  年度執字第1955號案辦理）  │（91.8.27）             │
│  │    │（＊詳附表一備註欄，│ （聲請日91.2. 27）         │96年度執字第19962號   │
│  │    │另為不起訴處分）    │ （聲請撤回91.7.17）        │（聲請換發96.7.30）     │
│  │    │                    │                            │（核發96.7.31）         │
│  │    │                    │97年度執字第7514號        │97年度執字第7514號視為│
│  │    │                    │（97.3.17）                 │  撤回                  │
│  │    │                    │                            │（退還原95年度執字第6274│
│  │    │                    │                            │  、96年度執字第19960、 │
│  │    │                    │                            │  19961、19962號債權憑證│
│  │    │                    │                            │  等文件）              │
├─┼──┼──────────┼──────────────┼────────────┤
│2 │60  │75年度促字第3176 號 │91年度執字第1955號        │91年度執字第1955號    │
│  │萬元│（聲請日75.8.23）   │（聲請日91.2.27）           │（91.8.27）             │
│  │    │（＊詳附表一備註欄，│（聲請撤回91.7.17）         │96年度執字第19961號   │
│  │    │另為不起訴處分）    │                            │（聲請換發96.7.30）     │
│  │    │                    │                            │（核發96.7.31）         │
│  │    │                    │97年度執字第7514號        │97年度執字第7514號視為│
│  │    │                    │（聲請日97.3.17）           │  撤回                  │
│  │    │                    │                            │（退還原95年度執字第6274│
│  │    │                    │                            │  、96年度執字第19960、 │
│  │    │                    │                            │  19961、19962號債權憑證│
│  │    │                    │                            │ 等文件）               │
├─┼──┼──────────┼──────────────┼────────────┤
│3 │6萬6│75年度促字第2734 號 │91年度執字第1955號        │91年度執字307號       │
│  │千元│（聲請日75年間）    │（聲請日91.2.4）            │  （聲請換發91.1.8）    │
│  │    │（＊詳附表一備註欄，│（聲請撤回91.7.17）         │91年度執字第1955號    │
│  │    │另為不起訴處分）    │                            │  （核發日91.8.27）     │
│  │    │                    │                            │96年度執字第19960號   │
│  │    │                    │97年度執字第7514號        │（聲請換發96.7.30）     │
│  │    │                    │（聲請日97.3.17）           │（核發日96.7.31）       │
│  │    │                    │                            │97年度執字第7514號視為│
│  │    │                    │                            │  撤回                  │
│  │    │                    │                            │（退還原95年度執字第6274│
│  │    │                    │                            │  、96年度執字第19960、 │
│  │    │                    │                            │  19961、19962號債權憑證│
│  │    │                    │                            │  等文件）              │
├─┼──┼──────────┼──────────────┼────────────┤
│4 │155 │91年度促字4689號    │95年度執丁字第6274號      │95年度執字第6274號    │
│  │萬元│（聲請日91.2.27）   │（聲請日95.4.19）           │（95.5.1）              │
│  │    │                    │97年度執字第7514號        │97年度執丁字第7514號視│
│  │    │                    │（聲請日97.3.17）           │  為撤回                │
│  │    │                    │                            │（退還原95年度執字第6274│
│  │    │                    │                            │  、96年度執字第19960、 │
│  │    │                    │                            │  19961、19962號債權憑證│
│  │    │                    │                            │  等文件）              │
└─┴──┴──────────┴──────────────┴────────────┘

司法院資訊處製作；財團法人民間司法改革基金會備份。
